【裁判字號】    98,上,728
【裁判日期】    990106
【裁判案由】    確認通行權
【裁判全文】
臺灣高等法院民事判決                   98年度上字第728號
上  訴  人  甲○○即劉興享之.
            戊○○即劉興享之.
            己○○即劉興享之.
            丁○○即劉興享之.
            丙○○
            乙○○
前列六人共同
訴訟代理人  鄒玉珍律師
被上訴人    劉興花源（即劉興源）
上列當事人間確認通行權事件，上訴人對於中華民國98年6月12
日臺灣新竹地方法院97年度訴字第746號第一審判決提起上訴，
本院於98年12月23日辯論終結，判決如下：
    主    文
原判決廢棄。
被上訴人在第一審之訴駁回。
第一、二審訴訟費用由被上訴人負擔。
    事實及理由
一、被上訴人起訴主張：
  (一)坐落新竹縣竹東鎮○○段174地號(下稱174號）土地為被上
    訴人所有，同段163、154、166地號土地分別為上訴人所有
    。被上訴人所有之174號土地為建地，其上已建有房屋一幢
    ，並與上訴人甲○○、戊○○、己○○、丁○○（均為劉興
    享之繼承人，下稱甲○○等4 人）共有，被上訴人出入均須
    經甲○○等4人所有之163號土地及上訴人彭德偉、乙○○所
    有之154、166號土地，始得與同段162、167地號公路相通聯
    。詎甲○○等4人近來竟拒絕被上訴人繼續通行163號土地，
    並於接近公路處設立鐵門上鎖，幾經被上訴人請求，仍未獲
    正面回應，被上訴人委託律師函請甲○○等4 人同意被上訴
    人通行163號土地，遭甲○○等4人委託律師函覆拒絕。
  (二)依被上訴人向林務局農林航空測量所申請之系爭土地放大航
    空照片所示，被上訴人主張通行之出入通道早在民國52年即
    已供作道路使用，且174 號土地上三合院房屋係被上訴人之
    父親劉家聲所建造，被上訴人自幼與父劉家聲、兄劉興享一
    起居住於該房屋，當時出入通道即係經由163 號土地與公路
    相接。甲○○等4人所有之163號土地係其被繼承人劉興享於
    85年8月8日受贈於劉家聲，而被上訴人所有同段164、174、
    175、178地號土地則係82年8 月16日受贈於劉家聲。上訴狀
    即附圖所指之Ａ道路被財團買走，地主在美國，無法找到人
    ；Ｂ道路通到產業道路之路很窄，只有3 公尺，走到外面的
    馬路要1公里；Ｃ道路之住戶係混黑道之兄弟；以上3條路之
    路程雖比原判決確認通行之路程短，但有事實上之困難。被
    上訴人係請求確認寬度4 公尺之通行權，原判決只判命通行
    2.5 公尺寬度，車子沒有辦法通過，但判了就算了，政府就
    系爭地段土地應有徵收計劃。被上訴人於原審聲明求為判命
    ：1.確認被上訴人就上訴人甲○○等4 人所有坐落新竹縣竹
    東鎮○○段163 地號內如新竹縣竹東地政事務所（下稱竹東
    地政事務所）97年7 月25日方案二土地複丈成果圖所示通行
    寬度4公尺通行方案面積173.16平方公尺土地範圍內有通行
    權存在。上訴人不得設置任何障礙物或妨礙被上訴人通行。
    2.確認被上訴人就上訴人丙○○所有坐落新竹縣竹東鎮○○
    段154地號內如竹東地政事務所97年7月25日方案二土地複丈
    成果圖所示通行寬度4公尺通行方案面積0.5平方公尺土地範
    圍內有通行權存在。上訴人不得設置任何障礙物或妨礙被上
    訴人通行。3.確認被上訴人就上訴人乙○○所有坐落新竹縣
    竹東鎮○○段166地號內如竹東地政事務所97年7月25日方案
    二土地複丈成果圖所示通行寬度4公尺通行方案面積0.05 平
    方公尺土地範圍內有通行權存在。上訴人不得設置任何障礙
    物或妨礙被上訴人通行。原判決則確認被上訴人如原判決附
    圖之竹東地政事務所98年4月22日複丈成果圖所示之道路有
    2.5公尺寬之通行權。
  (三)答辯聲明：上訴駁回。
二、上訴人則以：
  (一)174號土地上之建物，劉興享有1/2所有權，數十年來上開建
    物均由劉興享使用，被上訴人始終未在該處居住過，更無出
    入之問題，而劉興享數十年來使用上開建物，係利用國有之
    水利地等道路出入，並非如被上訴人主張係利用163 號土地
    ，是被上訴人並非必須經過甲○○等4人之163號土地不可。
    早年174、163號土地同屬劉家聲所有，土地所有人本得任意
    使用土地，被上訴人不得援引前手就土地之使用方法作為甲
    ○○等4 人應容忍被上訴人通行之理由。原審判決後，上訴
    人洽請測量人員就被上訴人所有土地為整體實測結果，如附
    圖所示Ａ、Ｂ、Ｃ道路，與原審判決確認之通行處所、面積
    、地勢、用途比較，均屬周圍地損害最少之處所及方法。Ａ
    道路使用土地面積僅96平方公尺，路寬2.5公尺，道路筆直
    無須轉折，通達台64線省道之8.7公尺公路；Ｂ道路使用土
    地面積101平方公尺，路寬2.5公尺，道路筆直無須轉折，與
    現有既成道路相通；Ｃ道路使用土地面積89平方公尺，路寬
    2.5公尺，道路稍有曲折，可快速與現有既成道路相通。原
    判決確認之通行處所將163號土地一分為二，以甲○○等4人
    在163號土地上已種植稻米之情況下，嚴重妨礙甲○○等4人
    對163號土地之利用，顯然不符民法第787條第2項規定擇其
    周圍地損害最少之處所及方法。被上訴人係要挖砂石，根本
    不是要使用土地，被上訴人目前沒有住在174號上之建物，
    不須確認通行權等語置辯。
  (二)上訴聲明：
    1.原判決廢棄。
    2.被上訴人在第一審之訴駁回。
三、兩造不爭之事實：
  (一)被上訴人主張174號土地為其所有，同段163號土地為上訴人
    甲○○等4人所有，154、166號土地分別為上訴人丙○○、
    乙○○所有之事實，業經提出系爭174、163、154、166地號
    土地登記謄本為證，且為上訴人所不爭執，堪信為真實。上
    訴人甲○○等4人陳稱163號土地係其被繼承人劉興享於85年
    8月8日受贈於劉家聲，而被上訴人所有同段164、174、175
    、178號土地則係82年8月16日受贈於劉家聲，亦為被上訴人
    所是認。而209號土地同為被上訴人所有。
  (二)被上訴人主張其所有之174號土地周圍均與他人土地相鄰，
    與台64線省道旁之8.7米柏油路公路（即被上訴人主張欲通
    行聯接之公路）無適宜之聯絡，係屬袋地之事實，業據提出
    地籍圖謄本為佐，且為上訴人所不否認，復經原審法院會同
    兩造現場履勘確認無訛，則被上訴人主張其所有之174 號土
    地為袋地一節，亦可信實。
  (三)174號土地上僅有兩大堆土堆及有被上訴人與上訴人甲○○
    等4人共有之三合院房屋，現已破舊不堪居住，被上訴人目
    前未居住於該處之事實，為兩造所不爭執。
四、兩造爭執點之論述：
  上訴人抗辯原判決確認之通行處所非對於周圍地損害最少之處
  所及方法，而被上訴人則主張該通道早在民國52年即供作道路
  使用。是兩造之爭執點為原判決所確認之通行處所是否為損害
  最少之處所及方法？
  (一)按土地因與公路無適宜之聯絡，致不能為通常之使用者，土
    地所有人得通行周圍地以至公路；前項情形，有通行權人，
    應於通行之必要範圍內，擇其周圍地損害最少之處所及方法
    為之，民法第787條第1 項前段、第2項定有明文，此謂之袋
    地通行權」。查，被上訴人所有之164、174、175、178號土
    地係82年8月16日受贈於劉家聲，為被上訴人所自認；而上
    訴人甲○○等4人共有之163號土地則係其被繼承人劉興享（
    被上訴人之胞兄）於85年8月8日受贈於劉家聲，亦為被上訴
    人所不爭執。易言之，在82年以前，163、174號土地同屬劉
    家聲所有，則劉家聲自可本於所有權任意通行於自己之土地
    上。被上訴人援引劉家聲為贈與行為前即82年以前之通行方
    式主張就163 號土地有通行權，本屬無據。劉家聲係以贈與
    之方式將家產傳承予下一代，被上訴人受贈174 號土地，就
    土地所有權人觀之，174 號土地已係袋地，此為被上訴人所
    明知並預見，被上訴人本應在劉家聲85年8月8日將163 號土
    地贈與劉興享前，建議劉家聲以被上訴人已受贈之土地換取
    163 號部分土地供己通行，乃被上訴人當時未預先安排處理
    ，難謂就174號土地成為袋地之結果無庸負任何責任。
  (二)被上訴人自認上訴人在原審判決後，洽請測量人員就被上訴
    人所有土地為整體實測結果，如附圖所示Ａ、Ｂ、Ｃ道路路
    程，均較原審判決確認之通行處所為短，且原審判命有通行
    權之163號土地目前種植稻米（原審卷第77頁反面），則上
    訴人抗辯原判決確認之通行處所、面積、地勢、用途，非屬
    對周圍地損害最少之處所及方法，自堪採信。雖被上訴人主
    張找不到Ａ道路之地主，或Ｃ道路之地主不好惹云云，此屬
    被上訴人個人之問題。按民法第787條第2項所謂通行之必要
    範圍、周圍地損害最少之處所及方法，應依社會通常之觀念
    ，就附近周圍地之地理狀況、相關公路位置、與通行必要土
    地之距離、相鄰土地利用人之利害得失及其他各種情事，按
    具體事例斟酌判斷之，所謂「損害最少」係指相鄰地之損害
    而言。原判決確認被上訴人有通行權之面積高達164.98平方
    公尺（163.96+0.51+0.51＝164.98），顯然較附圖所示之Ａ
    、Ｂ、Ｃ道路面積依續為96、101、89平方公尺多，且上訴
    人甲○○等4人在163號土地種植有稻米，從而，上訴人抗辯
    原判決確認通行權之處所非屬損害最少之處所及方法，自屬
    可採。
五、綜上所述，上訴人之抗辯為可採，被上訴人執163與174號土
    地同屬劉家聲所有時之通行方式，主張對163、154、166 號
    土地有通行權，為不足採。從而，被上訴人本於袋地通行權
    之法律關係請求確認對上訴人有通行權，為無理由，不應准
    許。原審為被上訴人勝訴之判決，自有未洽。上訴意旨指摘
    原判決不當，求予廢棄改判，為有理由。自應由本院予以廢
    棄改判，如主文第2項所示。
六、本件事證已臻明確，兩造其餘攻擊防禦方法，經審酌後，或
    與本件無涉，或與判決結果不生影響，毋庸一一論列。
七、據上論結，本件上訴為有理由，依民事訴訟法第450條、第
    78條，判決如主文。
中    華    民    國     99    年    1    月    6     日
                    民事第二庭
                        審判長法  官  吳謙仁
                              法  官  黃莉雲
                              法  官  蘇瑞華
正本係照原本作成。
如不服本判決，應於收受送達後20日內向本院提出上訴書狀，其
未表明上訴理由者，應於提出上訴後20日內向本院補提理由書狀
（均須按他造當事人之人數附繕本）上訴時應提出委任律師或具
有律師資格之人之委任狀；委任有律師資格者，另應附具律師資
格證書及釋明委任人與受任人有民事訴訟法第466條之1第1項但
書或第2項（詳附註）所定關係之釋明文書影本。
中    華    民    國    99    年    1     月    8     日
                              書記官  賴以真
附註：
民事訴訟法第466條之1（第1項、第2項）：
對於第二審判決上訴，上訴人應委任律師為訴訟代理人。但上訴
人或其他法定代理人具有律師資格者，不在此限。
上訴人之配偶、三親等內之血親、二親等內之姻親，或上訴人為
法人、中央或地方機關時，其所屬專任人員具有律師資格並經法
院認為適當者，亦得為第三審訴訟代理人。

司法院資訊處製作；財團法人民間司法改革基金會備份。
